---
output:
  pdf_document:
  keep_tex: yes
  fig_caption: yes
  toc: yes
  toc_depth: 4
  number_sections: yes
header-includes: 
  - \usepackage{pdfpages}
  - \usepackage{graphicx}
  
---

\includepdf{page2.pdf}
\setcounter{tocdepth}{2}				
\renewcommand{\contentsname}{\textcolor{blue}{Sommaire}}
\textcolor{black}{\tableofcontents}
\newpage

```{r setup, include=FALSE}
knitr::opts_chunk$set(echo = TRUE,
                      message = FALSE,
                      warning = FALSE,
                      fig.align = 'center')
# formater la sortie des tableau gtsummary
library(gtsummary)
theme_gtsummary_compact(set_theme = TRUE, font_size = NULL)

```

# Importation des données

```{r}
# Importation de la base sous format data.frame dans l'objet projet 
projet2 = data.frame(readxl::read_excel("Base_Partie 2.xlsx"))
```

## Nettoyage et gestion des données

### Renommons "country_destination" en "destination"

```{r}
# renommons “country_destination” en “destination” 
library(dplyr)
# Importons `magrittr` pour acceder aux pipes
library(magrittr)
projet2 = projet2  %>% dplyr::rename("destination" = "country_destination")
```

### Definir les vleurs négatives de "destination" comme manquantes

```{r}
projet2 = projet2  %>% dplyr::mutate(destination = ifelse(destination<0, NA, destination))
```

### Création une nouvelle variable contenant des tranches d'âge de 5 ans en utilisant la variable "age".

Tout d'abord voyons comment se présente la variable "âge" pour definir le nombre de classe d'âge à créer, par où commencer et où s'arrêter.

```{r}
summary(projet2$age)
```

On remarque que le maximum est 999 ce qui est impossible car aucune personne ne peut présenter ce âge. Cette valeur représente en réamité une valeur manquante que nous allons remplacer par la médiane pour conserver la tendance générale et particulièrement centrale de la distribution car la médiane est robuste (ou peu sensible) aux valeurs extrêmes et aberrantes.

```{r}
# remplacer les 999 par la médiane 
projet2 = projet2  %>% dplyr::mutate(age = ifelse(age==999, median(age), age))

# voyons la nouvelle distribution
summary(projet2$age)
```

Imputation réuissie !\
Nous pouvons donc créer nos classes d'âge qui seront: "entre 15 et 20" equivalent à [15,20], "entre 20 et 25" equivalent à ]20,25], "entre 25 et 30" equivalent à ]25,30], "entre 30 et 35" equivalent à ]30,35], "entre 35 et 40" equivalent à ]35,40] et "entre 40 et 45" equivalent à ]40,45].

```{r}
# création des tranches d'âges
bornes = c(14, 20, 25, 30, 35, 40, 45)# bornes des intervales
etiquettes = c("entre 15 et 20", "entre 20 et 25", "entre 25 et 30",
               "entre 30 et 35","entre 35 et 40", "entre 40 et 45") # valeurs de la nouvelle variable c a d les intervales
projet2 = projet2 %>% dplyr::mutate(tranche_age=cut(age, breaks = bornes, labels = etiquettes))
```

### Création d'une nouvelle variable contenant le nombre d'entretiens réalisés par chaque agent recenseur

Pour connaître le nombre d'entrétiens réalisé par chaque agent, nous allons séparé la base en sous base suivant l'identifiant de l'agent (groupeby) afin d'obtenir les individus interviewés par chaque agent. Ensuite pour connaître le nombre d'interview pour un agent, il suffira de compter le nombre de lignes de la sous base correspondant à l'agent et de le stocker dans chacune des lignes de la sous base.

```{r}
# Création d'une nouvelle variable contenant le nombre d’entretiens 
# réalisés par chaque agent recenseur
projet2 <- projet2 %>% 
  dplyr::group_by(enumerator) %>% # séparer en sous groupes suivant l'identifiant de l'agent
  dplyr::mutate(nb_entretiens = dplyr::n()) # calculer le nombre de ligne de chaque sous groupe et l'ajouter à la nouvelle varible

```

### Création d'une nouvelle variable qui affecte aléatoirement chaque répondant à un groupe de traitement (1) ou de controle (0).

Pour créer une telle variable aléatoire, nous ferons appel à la fonction sample() puis à rowwise() pour faire un choix ligne par ligne c'est à dire pour chaque individu, on choisis aléatoirement entre 0 ou 1 puis on stocke le choix dans une nouvelle variable.Après création, les valeurs de cette nouvvelle variables seront labellisées comme suit : 1 = groupe de traitement et 0 = groupe de controle.

```{r}
# Création d'une nouvelle variable qui affecte aléatoirement chaque répondant à un groupe de traitement (1) ou de controle (0).
set.seed(100) # fixer l'aléa
projet2 <- projet2 %>% dplyr:: rowwise()  %>%  # pour faire l'aléa ligne par ligne
  mutate(g_traitement = sample(c(0,1),size=1))

# labelisation des valeurs de la nouvelle variable créée 
# 1 = groupe de traitement et 0 = groupe de controle.
projet2 <- projet2 %>%
  mutate(g_traitement = factor(g_traitement, levels = c(0, 1),
                                    labels = c("groupe de contrôle", 
                                               "roupe de traitement")))

```

### Fusion de la taille de la population de chaque district (feuille 2) avec l'ensemble de données (feuille 1)

Avant la fusion, nous allons d'abord importer la deuxième base contenant les informations sur la population des districts.

#### Importation de la base sur la population des districts

Nous allons utiliser read_excel comme précédement mais spécifier le nom de la feuille contenant les données qui nous interesse dans le paramètre "sheet=".

```{r}
## importation de la base sur la population des districts
district = data.frame(readxl::read_excel("Base_Partie 2.xlsx",sheet = "district"))
```

#### Fusion

Pour la fusion, Nous allons utiliser merge comme dans la partie 1 avec pour clé de fusion cette fois-ci la variable "district".

```{r}
## Fusion
projet2 = merge(projet2, district, by="district")
```

### Calcul de la durée de l'entretien et de la durée moyenne de l'entretien par enquêteur.

Pour la durée de l'entretien, nous créerons une nouvelle variable qui sera la soustration de l'heure de début de l'heure de fin.

```{r}
## calcul durée de l'entretien
projet2 <- projet2 %>%
  mutate(dure_entretien = endtime - starttime)
```

Pour la durée moyenne de l'entretien par agent, nous allont utiliser la fonction "aggregate()" qui est une fonction de base de R permettant de regrouper les individus d'une base suivant un critère (comme avec groupeby), d'y appliquer des fonction et de sortir un dataframe contenant le resultat de la fonction pour chaque groupe. Dans notre cas cela nous renverra donc un dataframe contenant la durée moyenne de l'entretien suivant l'identifiant des enquêteurs.

```{r}
# durée moyenne de l'entretien par agent 
# Calculer la durée moyenne de l'entretien par enquêteur
dure_moyenne <- projet2 %>% aggregate(dure_entretien ~ enumerator, FUN = mean)

# Afficher la durée moyenne de l'entretien par enquêteur sous forme de tableau de format Markdown
knitr::kable(dure_moyenne, format = "markdown")

```

### Renommons toutes les variables de l'ensemble de données en ajoutant le préfixe "endline\_" à l'aide d'une boucle.

Pour cette partie, nous avons plusieurs possibilités:

-   Méthode1 : Nous allons d'abord recupérer les noms de toutes les variables dans un vecteur old_names. Ensuite on fera une boucle qui parcourt les élément de ce vecteur et qui à chaque fois remplace cet nom dans la base par la concatenation du préfixe "endline\_" et de l'ancien nom, la concatenation étant assurée par la fonction paste().

Méthode 2: Utiliser la fonction lapply() ou list apply qui applique une fonction sur une liste d'éléments et renvoie le résultats sous forme de liste.

La méthode 2 étant plus simple et directe, nous l'utiliserons plutôt que la prémière.

```{r}
# Renommons toutes les variables de l’ensemble de données en ajoutant le préfixe “endline_” à l’aide d’une boucle.

colnames(projet2) <- lapply(colnames(projet2), function(x) paste("endline", x, sep = "_"))

```

# Analyse et visualisation des données

## Tableau récapitulatif contenant l'âge moyen et le nombre moyen d'enfants par district.

```{r}
## Tableau récapitulatif contenant l’âge moyen et le nombre moyen d’enfants par district.
library(gtsummary) # charger le package gtsummary

# faire le tableau avec gtsummary
projet2 %>%
  dplyr::select(endline_district, endline_age,endline_children_num) %>%
  gtsummary::tbl_summary(
    ## paramètres de tbl_summary
    by = endline_district, 
    ## variables qui forme les groupes: sexe
    label = list(
      endline_district = "District",
      endline_age = "Age du répondant",
      endline_children_num = "Nombre d'enfants du répondant"
    ),
    ## ajouter les étiquettes des variables 
    percent = "column", 
    type = list(endline_children_num ~ 'continuous'),
    ## Type de pourcentage affichés dans le tableau 
    statistic = c(endline_age,endline_children_num) ~ "{mean}", 
    ## statistiques à calculer pour l'âge du dirigeant (moyenne)
  ) %>% 
  add_overall() %>% 
  ## ajouter les statistiques sur la base totale (non par groupe)
  add_stat_label() %>%  
  ## afficher une colonne qui signifie les statistiques calculées et leur format d'affichage. Ex: mean (sd)
  bold_labels() 
  ## Mettre le nom des variables en gras 


```

## Tester si la différence d'âge entre les sexes est statistiquement significative au niveau de 5 %.

Commençons par visualiser la distribution de l'âge suivant le sexe.

```{r}
# statistiques descriptives : distribution de l'âge suivant le sexe avec gtsummary 

projet2 %>%
  dplyr::select(endline_sex, endline_age) %>%
  gtsummary::tbl_summary(
    ## paramètres de tbl_summary
    by = endline_sex, 
    ## variables qui forme les groupes: sexe
    label = list(
      endline_sex = "Sexe du répondant",
      endline_age = "Age du répondant"
    ),
    ## ajouter les étiquettes des variables 
    statistic = endline_age ~ "
    {median}
    {mean}
    {sd}", 
    ## statistiques à calculer pour l'âge du dirigeant (médiane moyenne écart type)
    ## formatage et nomination de la variable "valeur manquante"
  ) %>% 
  add_overall() %>% 
  ## ajouter les statistiques sur la base totale (non par groupe)
  add_difference() %>% 
  ## afficher la différence entre les groupes, le test de significativité de la différence
  add_stat_label() 
## afficher une colonne qui signifie les statistiques calculées et leur format d'affichage. Ex: mean (sd)

```

```{r}
# représentation graphique : âge suivant le sexe
library(ggplot2)
library(viridis)
projet2 %>% 
  ggplot(aes(x = factor(endline_sex), y = endline_age, fill = factor(endline_sex))) +
  geom_boxplot() +
  scale_fill_viridis_d() +  # Utiliser la palette "viridis"
  labs(x = "Sexe", y = "Âge", title = "Boxplot de l'âge par sexe")
```

La différence observée entre les deux répartition est t-elle sstatistiquement significative ?

On pourrait se limiter aux résultats du tableau de gtsummary qui propose un test de student pour évaluer la significativité de différence entre la moyenne des deux groupe et conclure que puisque la p-value est inférieure à 5%, les moyennes sont différentes mais ce test est-il valide ?

En statistique, étant donné deux échantillons , il existent des tests dit paramétriques tels que le tests t de student pour déterminer si les moyennes de ces échantillons diffèrent l'une de l'autre significativement.

Nous utiliserons donc le test t de student pour mesurer la différence entre l'âge des hommes et celui des femmes. Mais d'abord notont que ce test est dit paramétrique ce qui signifie que nos échantillons sur lequels il sera appliqué doivent respecter certainnes conditions à savoir la normalité de la distribution. Nous allons donc tester si la distribution de l'âge suivant le sexe suit une loi normale à partir d'une représentation graphique et du test de normalité de shapiro.

```{r}
# Tester si la différence d’âge entre les sexes est statistiquement significative au niveau de 5 %.
## extraire la distribution de lâge des femmes et celle des hommes 
age_homme = projet2 %>% dplyr::filter(endline_sex==1)%>% 
  select(endline_age) # distribution de l'âge des hommes 
age_femme = projet2 %>% dplyr::filter(endline_sex==0) %>% 
  select(endline_age) # distribution de l'âge des femmes 
## Test de normalité 
## test graphique : visualisation 
ggplot(age_homme, aes(x = endline_age )) +
  geom_histogram(aes(y = ..density..), binwidth = 1.5, color = "black", fill = "turquoise", alpha = 0.5) +
  geom_density(color = "hotpink") +
  labs(title = "Distribution de l'âge des hommes") +
  theme_minimal()

## test de shapiro 
print("Test de shapiro (hommes)")
shapiro.test (age_homme$endline_age)



```

```{r}
## test graphique : visualisation 
ggplot(age_femme, aes(x = endline_age )) +
  geom_histogram(aes(y = ..density..),binwidth = 1.5, color = "black", fill = "turquoise", alpha = 0.5) +
  geom_density(color = "hotpink") +
  labs(title = "Distribution de l'âge des femmes") +
  theme_minimal()

## test de shapiro 
print("Test de shapiro (femmes)")
shapiro.test (age_femme$endline_age)

```

Les graphiques de même que le resultat des tests montre que les distributions ne sont pas normales. Deux possibilités s'offrent alors à nous :

-   Solution 1: Appliquer un test non paramétrique qui ne fait donc pas d'hypothèses sur les lois de distribution des variables testées, en l'occurrence le test des rangs de Wilcoxon, à l'aide de la fonction wilcox.test :

```{r}
## solution 1 : test non paramétrique (test de Wilcoxon)
wilcox.test(projet2$endline_age ~ projet2$endline_sex)
```

La p-value est inférieure à 5%, on peut considérer que les distributions des âges dans les deux sous-populations sont différentes.

-   Solution 2 : Normaliser la distribution en appliquant la fonction logarithme et appliquer le test de student.

```{r}
## solution 2 : normaliser en appliquant le logarithme 
### appliqation du logarithme
age_f_norm = log(age_femme, base = 10)
age_h_norm = log(age_homme, base = 10)

### testons pour voir si les distributions sont bien normalisées 
## Test de normalité 
## test graphique : visualisation 
ggplot(age_h_norm, aes(x = endline_age )) +
  geom_histogram(aes(y = ..density..), binwidth = 0.1, color = "black", fill = "turquoise", alpha = 0.5) +
  geom_density(color = "hotpink") +
  labs(title = "Distribution de l'âge des hommes") +
  theme_minimal()

## test de shapiro 
print("Test de shapiro (hommes)")
shapiro.test (age_h_norm$endline_age)

```

```{r}
## Test de normalité 
## test graphique : visualisation 
ggplot(age_f_norm, aes(x = endline_age )) +
  geom_histogram(aes(y = ..density..),binwidth = 0.1, color = "black", fill = "turquoise", alpha = 0.5) +
  geom_density(color = "hotpink") +
  labs(title = "Distribution de l'âge des femmes") +
  theme_minimal()

## test de shapiro 
print("Test de shapiro (femmes)")
shapiro.test (age_f_norm$endline_age)
```

Les résultats nontrent que les nouvelles distributions obtenues ne sont pas toutes deux normales donc nous allons appliquer le logarithme une fois de plus.

```{r}
### appliquer encore du logarithme
age_f_norm = log(log(age_f_norm))
age_h_norm = log(log(age_h_norm))

### testons pour voir si les distributions sont bien normalisées 
## Test de normalité 
## test graphique : visualisation 
ggplot(age_h_norm, aes(x = endline_age )) +
  geom_histogram(aes(y = ..density..), binwidth = 0.1, color = "black", fill = "turquoise", alpha = 0.5) +
  geom_density(color = "hotpink") +
  labs(title = "Distribution de l'âge des hommes") +
  theme_minimal()

## test de shapiro 
print("Test de shapiro (hommes)")
shapiro.test (age_h_norm$endline_age)
```

```{r}
## Test de normalité 
## test graphique : visualisation 
ggplot(age_f_norm, aes(x = endline_age )) +
  geom_histogram(aes(y = ..density..),binwidth = 0.1, color = "black", fill = "turquoise", alpha = 0.5) +
  geom_density(color = "hotpink") +
  labs(title = "Distribution de l'âge des femmes") +
  theme_minimal()

## test de shapiro 
print("Test de shapiro (femmes)")
shapiro.test (age_f_norm$endline_age)
```

Distributions normales ! On peut donc appliquer le test de student

```{r}
## test de student 
t.test(age_h_norm$endline_age,age_f_norm$endline_age)
```

La p-value étant supérieure à 5%, on admet que la différence d'âge entre les sexes est statistiquement significative au niveau de 5 %.

Nous avons là deux conculusions et résultats différents, est-ce normal ? Eh bien oui et cela s'rsplique par le fait que le test de Wilcoxon se base sur la différence des médianes alors que celui de student se base sur les moyennes. Par ailleurs, la médianne étant plus robuste par rapport aux valeurs abbérantes, nous retiendrons donc le test de Wilcoxon. D'où la différence d'âge entre les sexes est statistiquement significative au seuil de 5 %.

## Création du nuage de points de l'âge en fonction du nombre d'enfants

Ici, nous allons d'abord sortir le nuage de points pour l'ensemble de la population puis 3 autres nuages sur lesquels nous ferons apparaître une petite distinction suivant le sexe, le groupe (contrôle ou traitement) et le district.

```{r}
# Création du nuage de points de l'âge en fonction du nombre d'enfants
# premier nuage de points simple ou général 
plot1 <- projet2 %>%
  ggplot(aes(x = endline_children_num, y = endline_age)) +
  geom_point() +
  labs(title = "Age et nombre d'enfant", x = "Nombre d'enfant", y = "Age") +
  theme_minimal()

# deuxième nuage de points : suivant le sexe
plot2 <- projet2 %>%
  ggplot(aes(x = endline_children_num, y = endline_age, 
             color = factor(endline_sex, levels = c(0,1),labels= c("Femme","Homme")))) +
  geom_point() +
  labs(title = "Age et nombre d'enfant suivant le sexe", 
       x = "Nombre d'enfant", y = "Age", color = "Sexe") +
  scale_color_viridis_d()+
  theme_minimal()

# troisième nuage de points : suivant le groupe
plot3 <- projet2 %>%
  ggplot(aes(x = endline_children_num, y = endline_age, 
             color = factor(endline_g_traitement))) +
  geom_point() +
  labs(title = "Age et nombre d'enfant suivant le sexe", 
       x = "Nombre d'enfant", y = "Age", color = "Groupe") +
  scale_color_viridis_d()+
  theme_minimal()

# quatrième nuage de points : suivant le district
plot4 <- projet2 %>%
  ggplot(aes(x = endline_children_num, y = endline_age, 
             color = factor(endline_district, levels = c(1,2,3,4,5,6,7,8),
                            labels= paste("District", rep(1:8), sep="_")))) +
  geom_point() +
  labs(title = "Age et nombre d'enfant suivant le sexe", 
       x = "Nombre d'enfant", y = "Age", color = "District") +
  scale_color_viridis_d()+
  theme_minimal()

# Afficher les graphiques côte à côte 
library(gridExtra)
gridExtra::grid.arrange(plot1, plot2, plot3, plot4, ncol = 2)

```

## Estimation de l'effet de l'appartenance au groupe de traitement sur l'intention de migrer

Dans notre métier de statisticien nous somme souvent amenés dans le cadre de nos travaux à faire ce qu'on appele la regression statistique, une méthode qui permet de trouver une relation entre des données. Ainsi dans notre cas d'étude on pourrait s'interresser à comprendre ce qui pourrait et comment influencer l'intention de migrer à travers une regression sur une partie ou l'ensemble de nos donnée.

Nous avons plusieurs variantes de regression à savoir la régression linéaire et logistique qui une fois appliquées fournissnt en sortie des coefficients associés aux différentes variables représentant une estimation de l'effet moyen de ces dernières sur la variable à expliquer ou comprendre.

Par ailleurs dans le cas d'une regression logistique, il est possible de calculer des Odds ratio (exponentiel des coeficient) qui losqu'ils sont significatifs permettent dans le cas de variables explicatives catégorielles de dire comment les différentes modalités influencent relativement (par rapport à une modalité de référence) la variable à expliquer. Dans notre exemple cela permettre de voir si par exemple un individu du groupe de contrôle a plus l'intention de migrer qu'un individu du groupe de traitement ou si c'est l'inverse.

Nous allons alors la régression la plus adaptée à nos donnée qui est une régression logistique ordinale (car la variable intention de migrer est une variable ordinale) et voir l'effet de l'appartenance au groupe de traitement sur l'intention de migrer.

Pour les autres variables explicatives (en dehors du groupe) à inclure dans le modèle en nous référants aux différentes études réalisées sur les déterminants de la migration[^1], nous choisirons : l'âge, le sexe et le nombre d'enfant (charge familiale à supporter).

[^1]: Document de synthèse: facteurs déterminants de la migration et processus de prise de décision d\'Africains de l'Ouest et du Centre en déplacement - Processus de Rabat (rabat-process.org)

```{r}
# Estimation de l’effet de l’appartenance au groupe de traitement sur l’intention de migrer

## selection des variables utiles au modèle : intention de migrer, âge, sexe, destination, nombre d'enfant, groupe
base_rlo = projet2 %>% select(endline_intention,endline_district,
                              endline_sex, endline_children_num, 
                              endline_g_traitement, endline_age)

  ## convertir les variables catégorielles en facteurs
base_rlo =  base_rlo %>% mutate(intention=factor(endline_intention, ordered = TRUE, 
                                                         labels = c("1","2","3","4","5","6","7")),
                                district =factor(endline_district,levels = c(1,2,3,4,5,6,7,8), labels= paste("District", rep(1:8), sep="_")),
                                sex=factor(endline_sex, levels = c(0,1),
                                           labels = c("Femme", "Homme")))

 
## Régression logistique ordinale
library(ordinal)
rl_ordinal = clm(intention~sex +endline_g_traitement + endline_age + endline_children_num, data=base_rlo)

## Tableau avec les coefficients estimés
print ("Tableau des coefficients estimés et Odd ratio")
t = data.frame(rl_ordinal$coefficients) # Coefficients
t = mutate(t, odd_ratio = exp(rl_ordinal.coefficients))
knitr::kable(t, format = "markdown")

```

### Visualisation graphique des modèles : Odd ratio

```{r}
library(GGally)
ggcoef_model(rl_ordinal, exponentiate = TRUE)
```

Il ressort de tout cela avec un seuil de significativité de 95 % que les personnes du groupe de contrôle sont 1.18 fois plus incités à migrer que ceux du groupe de traitement.

## Créez un tableau de régression avec 3 modèles.

-   Modèle A : Modèle vide - Effet du traitement sur les intentions;

-   Modèle B : Effet du traitement sur les intentions en tenant compte de l'âge et du sexe;

-   Modèle C : Identique au modèle B mais en contrôlant le district.

```{r}
# Création d'un tableau de régression avec 3 modèles. 
## modèle A : Modèle vide - Effet du traitement sur les intentions;
model.a = ordinal::clm(intention ~ endline_g_traitement,data = base_rlo)

## Modèle B : Effet du traitement sur les intentions en tenant compte de l’âge et du sexe;
model.b = ordinal::clm(intention ~ sex + endline_age, data = base_rlo)

## Modèle C : Identique au modèle B mais en contrôlant le district.
library(nnet)
model.c = nnet::multinom(intention ~ endline_sex + 
                                         endline_age + district, data = base_rlo)

## sortir les résultats dans un seul tableau 
### tabuler le modèle A
ta = model.a %>% gtsummary::tbl_regression()

### tabuler le modèle B
tb = model.b %>% gtsummary::tbl_regression()

### tabuler le modèle C
tc = model.c %>% gtsummary::tbl_regression()

### fusionner les 3 tableaux en un seul 
gtsummary::tbl_stack(
  list(ta, tb, tc),
  group_header = c("Modèle A", "Modèle B", "Modèle C") ## intitulé des groupes de tableau associés
)

```

### Visualisation graphique des modèles

#### Modèle A

```{r}
ggcoef_model(model.a, exponentiate = TRUE)
```

#### Modèle B

```{r}
ggcoef_model(model.b, exponentiate = TRUE)
```

#### Modèle C

```{r}
ggcoef_model(model.c, exponentiate = TRUE)
```
